【裁判字號】    87,訴,279
【裁判日期】    890913
【裁判案由】    租佃爭議
【裁判全文】
臺灣苗栗地方法院民事判決  八十七年度訴字第二七九號
    原      告  甲○○
    被      告  苗栗縣政府
    法定代理人  傅學鵬
    訴訟代理人  乙○○
                丙○○
右當事人間租佃爭議事件，本院判決如左：
    主      文
原告之訴駁回。
訴訟費用由原告負擔。
    事      實
甲、原告方面：
一、聲明：請求確認原告就坐落苗栗縣三義鄉○○○段六一七地號附近，如附圖所示
    紅色部分、國有未經登記之面積一．００二三公頃土地與被告間之租賃關係存在
    。
二、陳述：
（一）原告所耕作位於大安溪北岸，即苗栗縣三義鄉○○○段六一七地號附近，如附
      圖所示紅色部分、國有未經登記之面積一．００二三公頃土地（以下稱系爭土
      地），於民國（下同）三十四年台灣光復前，即陸續為原告之先祖開墾成農田
      ，至四、五十年代，系爭土地係由訴外人即原告親族黎木盛耕種，至六十年代
      初，原告始由黎木盛轉得系爭土地續耕。而當時因堤防未建，每大安溪氾濫成
      災，皆是由原告復舊，方得繼續耕種，及至六十七年間大安溪鯉魚潭段堤防竣
      工後，系爭土地已不屬河川公地，嗣原告於八十年復向被告即系爭土地之管理
      機關申請復租，並向被告繳納使用費至八十三年，而該使用費依最高法院七十
      三年度台上字第一七九一號判決意旨應屬租金之性質，是兩造間就系爭土地已
      有租賃關係之存在。
（二）嗣於八十四年間，被告逕將系爭土地移交台灣省交通處公路局第二區工程處苗
      栗工務段（現已改制為交通部公路局第二區工程處苗栗工務段）使用，作為省
      道台十三線改道工程之用地，然僅以一台甲地一百五十萬元之救濟金補償，而
      不依照一般對耕地承租人以公告地價加四成後之三分之一作為補償標準，原告
      為確認兩造間有租賃關係之存在以保權益，業經苗栗縣三義鄉耕地租佃委員會
      調解、苗栗縣耕地租佃委員會調處不成立後，由苗栗縣耕地租佃委員會移送鈞
      院審理。
（三）對被告抗辯之陳述：於六十七年間大安溪鯉魚潭段堤防竣工後，系爭土地既已
      在河川行水區域定線之外，而於八十二年四月復經台灣省政府地政處及水利處
      公告系爭土地為浮屬河川浮覆地，而非河川公地，是應不再適用台灣省河川管
      理規則，兩造間先前以此一規則為依據所為之申請書及同意書之內容，應為無
      效。
三、證據：提出台灣省台中農田水利會徵收單四紙、苗栗縣政府河川公地使用費代金
    繳納聯單六紙、苗栗縣政府耕地租佃委員會調處程序筆錄、苗栗縣三義鄉公所函
    、苗栗縣三義鄉公所耕地租佃委員會調解筆錄、證明書、開墾經費計算表、公告
    現值表、台灣省政府函、台北縣政府函、土地救濟金清冊、新竹縣政府函、苗栗
    縣政府函、實測圖、用地協調會紀錄各一件、照片二十幀等為證，並聲請調取苗
    栗縣地政事務所地藉圖、及命被告提出有關黎木盛承租之檔案資料。
乙、 被告方面：
一、聲明：如主文所示。
二、陳述：
（一）被告係依台灣省河川管理規則許可原告使用系爭土地種植農作物，於原告申請
      許可時，在河川公地種植使用許可申請書上之承諾事項已明載：「河川公地使
      用之許可係屬公法上單方行為與雙方立於平等地位之私法上租賃行為不同，其
      所徵收之使用費，係屬規費之性質，經濟部以六十五年六月十六日經（六十五
      ）水字第一五九一三號函釋示在案，故經核准許可使用後，如將來政府在上項
      河川公地因河川治理工程設施、政府公用、開發新生地或其他管理上之必要，
      需收回而終止使用時，申請人及連帶保證人絕無異議，且願依台灣省河川管理
      規則第三十四條第二項規定不要求任何補償」。而被告所核發之苗栗縣河川公
      地使用許可書上就申請人應遵守條款第九條亦規定：「本許可書所指之河川公
      地，政府如因水利工程設施及其他公務上之需要時，得隨時收回並不負賠償責
      任，使用人除同意無條件交還本許可河川公地外，並自願放棄先訴抗辯權。」
（二）原告所繳交之使用費並非作為使用系爭土地之對價，其金額多寡亦非如租賃關
      係之租金係由雙方協議，是故原告主張其所繳之「使用費」為租金乙節，尚屬
      無據。
三、證據：提出河川公地種植使用許可申請書、苗栗縣河川公地使用許可書、苗栗縣
    鄉鎮河川公土地許可使用清冊、台灣省交通處公路局第二區工程處苗栗公務段函
    、台灣省河川管理規則、地價證明、苗栗縣政府函、交通部公路局第二區工程處
    苗栗工務段函各一件、實測圖二紙、補償金清冊十紙。
丙、本院依職權訊問證人蕭伊舒；並勘驗現場；另函經濟部水利處河川第二勘測隊調
    取系爭土地所在之大安溪河川區域圖籍，並查詢系爭土地是否屬河川公地，抑或
    河川浮覆地；再囑託苗栗縣銅鑼地政事務所測量系爭土地。
    理      由
一、本件原告起訴主張：其所耕作位於大安溪北岸，苗栗縣三義鄉○○○段六一七地
    號附近，如附圖所示紅色部分，國有未經登記之面積一．００二三公頃之系爭土
    地，於三十四年台灣光復前，即陸續為原告之先祖開墾成農田，至四、五十年代
    ，系爭土地係由原告親族黎木盛耕種，至六十年代初，原告始由向黎木盛轉得系
    爭土地續耕。而當時因堤防未建，每大安溪氾濫成災，皆是由原告復舊，方得繼
    續耕種，及至六十七年間大安溪鯉魚潭段堤防竣工後，系爭土地已不屬河川公地
    ，原告於八十年復向被告即系爭土地之管理機關申請復租，並向被告繳納使用費
    至八十三年，而該使用費依最高法院七十三年台上字第一七九一號判決意旨應為
    租金之性質，是兩造間已有租賃關係之存在，為此求為確認兩造間就系爭土地有
    耕地租賃關係存在之判決。被告則以伊係依台灣省河川管理規則許可原告使用系
    爭土地種植農作物，此一許可乃是公法上之單方行為，與雙方立於平等地位之私
    法上租賃行為不同，而原告所繳納之許可費，核其性質亦與租金不同，是難認兩
    造間就系爭土地有所謂私法上之租賃關係等語，資為抗辯。
二、查原告主張國有未經登記之系爭土地為其所耕作，並於八十年一月二十日向被告
    申請使用系爭土地，又其向被告繳納使用費至八十三年等情，業據原告提出之苗
    栗縣河川公地使用許可書一紙、苗栗縣政府河川公地使用費代金繳納聯單六紙為
    證，復為被告所不爭執，自堪信為真實。
三、按租賃者，謂當事人約定，一方以物租與他方使用、收益，他方支付租金之契約
     ；前項租金，得以金錢或租賃物之孳息充之，民法第四百二十一條定有明文。
     又當事人主張有利於己之事實者，就其事實有舉證之責任，民事訴訟法第二百
    七十七條前段亦有明文。是本件原告既起訴請求確認兩造間就系爭土地有租賃關
    係存，即應舉證證明兩造間存有被告以系爭土地租與原告使用收益，而由原告支
    付租金之意思合致。次按，使用河川地須經許可，乃係行政機關基於職權所為公
    法上單方行為，與對方立於平等地位之私法上租賃行為不同，即使使用人須負擔
    一定費用，乃屬賦稅或規費之性質，非基於租賃所生之對價，難謂為租賃關係（
    此有行政法院七十一年度判字第一一六七號判決要旨可資參照）。故本件所應審
    酌者，即系爭土地是否屬河川（公）地，以及被告許可原告使用系爭土地究屬於
    公法上之單方行為，抑或雙方處於平等地位之私法上租賃關係。茲論述如下：
（一）按「河川公地，指河川區域內或治理計畫範圍內之公有土地」﹔「浮覆地，指
      河川區域土地因河川變遷或因施設河防建造物，經公告劃出河川區域以外之土
      地」，就此台灣省河川管理規則第四條第一項第九款、第十款分別定有明文。
      查系爭土地原為河川公地乙節，乃為兩造所不爭，及至八十二年四月經台灣省
      政府公告之大安溪河川圖籍，已將系爭土地劃出在河川區域之外，此有大安溪
      河川圖籍二紙及經濟部水利處八十九年二月一日經（八九）水利政字第Ｚ○○
      ○○○○○○○號函可稽。參諸上開規定，即可知系爭土地至遲於八十二年四
      月即已劃出在河川區域外，而為浮覆地。
（二）惟按，浮覆地應即依法辦理復權或土地總登記；在未辦妥復權或土地總登記前
      ，仍應依本規則之規定管理之，於七十九年八月二十九日修正公布之台灣省河
      川管理規則第十三條就此仍有明文，至八十七年三月二十三日復修正此一規則
      時，方將此一規定刪除。第按，在河川區域種植農作物者，應向該河川管理機
      關申請許可﹔此一使用行為，如因河川治理工程、公共灌溉設施、政府公用、
      開發新生地或其他管理上之必要，應撤銷許可，不予任何補償，此復觀前開管
      理規則第三十四條第一項第一款、第二項規定自明。查本件原告已自陳係於八
      十年一月二十日方向被告申請使用系爭土地，於原告所提出之「苗栗縣河川公
      地使用許可書」復載明使用期限係自八十年一月二十八日起至八十三年一月十
      九日止，是故系爭土地如於八十二年四月始公告為浮覆地者，被告於許可使用
      期間內仍繼續依前揭管理規則之規定收取使用費，則被告殊無將兩造間關於系
      爭土地之法律關係變更為租賃關係之意思自明。縱於被告許可原告使用前，系
      爭土地已經公告為浮覆地，然被告依前揭當時之台灣省河川管理規則第十三條
      之規定，仍應依該規則之規定管理系爭土地，而僅得依該規則許可原告使用。
      故被告依台灣省河川管理規則第三十四條第一項第一款之規定發給原告使用許
      可書，並於申請人應行遵守條款第一條、第四條分別書明：「本許可河川公地
      使用一切規定，依照台灣省河川管理規則之規定」、「使用河川公地每年應繳
      使用費」，再原告所提出之收據，亦載明係屬「河川公地使用費代金繳納聯單
      」。從而，被告係本於台灣省河川管理規則之規定，允許原告使用系爭土地，
      實乃行政機關基於職權所為之單方行為，而無與原告訂立租賃契約之意思甚明
      。另被告所收取之使用費，亦屬賦稅或規費性質，尚不得遽指其具有租金之性
      質。
（三）又原告復謂依最高法院七十三年度台上字第一七九一號判決之見解，系爭土地
      既非河川地，又供耕作之用，自屬民法、土地法、耕地三七五減租條例上所稱
      之耕地，而被告所收取之現金，雖名為使用費，實係租金性質云云。然姑不論
      該判決並未經選為判例，對本院尚無拘束力。且前開台灣省河川管理規則，乃
      是依水利法第十條之規定訂定，係由前台灣省政府提經前台灣省議會審議通過
      並報請行政院核備之台灣省單行法規，是被告依台灣省河川管理規則第十三條
      之規定，將浮覆地依此規則之規定管理，許可原告之使用，並收取使用費，於
      法並無違誤，當不得謂被告所收取者係租金之性質。而最高法院八十一年度台
      上字第一三二一號判決、八十六年度台上字第一八０六號判決等亦同此見解。
      是原告此一主張，尚非可採。
（四）至原告主張系爭土地於四、五十年代起即係由其親族黎木盛耕種，至六十年代
      初原告始由黎木盛轉得系爭土地續耕等情，並聲請本院命被告提出有關黎木盛
      承租之檔案資料。然原告就其係自黎木盛轉得系爭土地續耕乙節，並未提出積
      極確實之證據以實其說，且原告既自承係自六十年代初即自黎木盛轉得系爭土
      地，而大安溪於系爭土地附近之鯉魚潭段堤防係至六十七年方才竣工等語，則
      系爭土地於原告轉得當時，自仍為河川公地，黎木盛即無由向被告承租系爭土
      地。又縱黎木盛係向被告申請使用系爭土地，然經許可使用河川區域者，依台
      灣省河川管理規則第三十五條第一項第四款之規定，並不得私自轉讓，若私自
      轉讓他人使用者，應撤銷其許可，是可知原告此部分之主張，縱然屬實，於法
      亦屬無據。本院因認無依原告之聲請命被告提出有關黎木盛承租（或許可使用
      ）檔案資料之必要，併此敘明。
四、綜上所述，兩造間就系爭土地並無租賃關係存在甚明，原告復未能舉證證明其與
    被告間就系爭土地確有耕地租賃契約之合意。從而，原告起訴請求確認兩造間就
    系爭土地有耕地租賃法律關係之存在，為無理由，應予駁回
五、再本件判決之基礎已臻明確，兩造其餘攻擊防禦方法及舉證，核與判決並無影響
    ，爰不一一論述，併此敘明。
六、據上論結，原告之訴為無理由，依民事訴訟法第七十八條，判決如主文。
中      華      民      國    八十九    年      九      月      十三    日
                                  臺灣苗栗地方法院民事庭
~B法      官  林燦都
右為正本係照原本作成。
如對本判決上訴，須於判決送達後廿日內向本院提出上訴狀。
~B法院書記官  林碧鳳
中      華      民      國    八十九    年      九      月     十三     日


司法院資訊處製作；財團法人民間司法改革基金會備份。
